最高法院刑事判決　　　　　　　　　　　　　　　九十三年度台上字第一五六一號
　　上　訴　人　甲○○
　　　　　　　　　　　　之一
　　　　　　　　乙○○
　　　　　　　　　　　　送達代收人：何立嚴住台北市○○路○段一號十樓
　　右　一　人
　　選任辯護人　楊玉珍律師
右上訴人等因違反公職人員選舉罷免法案件，不服台灣高等法院台中分院中華民國九
十二年十二月三十日第二審更審判決（九十二年度選上更(一)字第二八五號，起訴案號
：台灣彰化地方法院檢察署九十年度選偵字第六、七、八、九、十六號），提起上訴
，本院判決如左：
    主  文
原判決撤銷，發回台灣高等法院台中分院。
　　理　由
本件原判決認定上訴人甲○○為第五屆立法委員候選人陳陽德之競選總部總幹事，上
訴人乙○○與鄭坤彰、陳德郎（鄭、陳二人已經第一審法院判決確定）則分任陳陽德
在彰化縣二水鄉後援會之總幹事、會長及副總幹事。民國九十年十月九日二水鄉後援
會接獲競選總部通知，將於同年月十三日晚間在彰化市舉辦造勢活動，甲○○、乙○
○及鄭坤彰、陳德郎、蘇信郎（亦經第一審法院判決確定），共謀以免費招待旅遊與
餐飲之方式，為陳陽德賄選，遂由甲○○於九十年十月十三日上午負責向皇星遊覽公
司承租三部遊覽車，由乙○○以彰化縣二水鄉大園村活動中心擴音器廣播謂：「要去
的人不要帶錢，亦有便當，請支持陳陽德」等語，再由乙○○、鄭坤彰、陳德郎、蘇
信郎以口耳相傳之方式，邀集不特定選民參加。當日上午，因人數超過，臨時由陳德
郎租用第四輛遊覽車應急，鄭坤彰並交付新台幣（下同）二萬四千元午餐飲宴費用與
帶隊之蘇信郎（起訴書誤為陳德郎）帶領有投票權人茆木聰、李錦照、陳春益、陳長
生、鄭朝才、陳銀在、陳如賢、楊文欽、陳龍文、陳英雄、藍敏瑜、陳秀勤、鄭林麵
、蔡沛霖、蔡連州、鄭安傑、鄭寶蓮、謝久勇（均由檢察官依職權為不起訴處分）連
同其他參與者共約一百七十人，前往台中縣境王田交流道旁「西德鎢鋼刀」參觀後，
中午在台中縣大肚鄉○○○○路飯店，以每桌一千二百元金額，席開十九桌，招待用
餐，共計花費二萬二千八百元，再往台中縣境之月眉糖場、外埔鄉○○○○○道院、
台中觀光漁港、彰化縣八卦山遊樂區旅遊參觀，途中蘇信郎並發放「二水後援會」標
幟紙質圓形胸章交與出遊者配戴及要求選民投票給陳陽德，當晚六時許，由鄭坤彰以
二水鄉後援會之捐款，以每個五十元之價格，訂購二百八十個便當，免費招待該出遊
之選民及另批選民晚餐，並集體參加造勢大會，而共同以此不正利益，而約定投票權
為一定之行使等情，因認第一審論處上訴人等對於有投票權之人交付不正利益約其投
票權為一定之行使各罪刑。為無不合，予以維持，駁回上訴人等在第二審之上訴，固
非無見。
惟查(一)公職人員選舉罷免法第九十條之一第一項之賄選罪，係以對於有投票權之人，
行求、期約或交付賄賂或其他不正利益，而約其不行使投票權或為一定之行使為構成
要件；查原判決就乙○○廣播謂：「要去的人不要帶錢，亦有便當，請支持陳陽德」
，但其廣播並無特定之對象，而該次參與造勢之人員，除原判決所認定茆木聰等十八
人外，其餘之一百五十人均為無投票權人；則乙○○上開請託之話語，究為助選人員
一般之例行請託，抑或已達於「約」使選民之投票權為一定之行使？又證人陳長生於
警詢中陳稱：陳陽德為同村人，依輩份是叔姪關係而自願參與造勢大會；證人陳銀在
、陳如賢等人均陳稱：其等與陳陽德為同村人，本來就會支持他的等語（見三七一五
八號移送書所附之警卷第三四、四一、四四頁），則乙○○上開請託之話語，是否足
以動搖或影響投票權人投票之意向，原判決未加說明釐清，自有未洽。(二)公職人員選
舉罷免法第九十條之一之投票行賄罪，祇須對於有投票權之人，行求期約或交付賄賂
或其他不正利益，而約其不行使投票權或為一定之行使者為要件。而所謂有投票權之
人，依同法第十四條、第十五條規定，係指中華民國國民年滿二十歲，而無褫奪公權
尚未復權（如係戒嚴時期依懲治叛亂條例判決者，不在此限），或受禁治產宣告尚未
撤銷之情事；並在各該選舉區繼續居住四個月以上，且非於選舉公告發布後遷入該選
舉區者，為公職人員選舉各該選舉區之選舉人，而屬有投票權之人。而被約使之人是
否為有投票權之人，攸關犯罪事實之認定，不僅應於事實欄予以明白認定，並於理由
內說明其所憑之證據及認定之理由，方足以論罪科刑。原判決認定上訴人等以招待出
遊，而約使茆木聰等十八人其投票權為一定之行使；但理由內則未敘明其憑以認定茆
木聰等人，係屬有投票權之人之證據及理由，自不足為適用法律之依據。上訴人等上
訴意旨指摘原判決不當，尚非全無理由，應認仍有撤銷發回更審之原因。
據上論結，應依刑事訴訟法第三百九十七條、第四百零一條，判決如主文。
中　　　華　　　民　　　國　　九十三　　年　　　三　　　月　　二十五　　日
                              最高法院刑事第七庭
                                  審判長法官  莊　登　照
                                        法官  洪　明　輝
                                        法官  黃　一　鑫
                                        法官  魏　新　和
                                        法官  林　秀　夫
      右正本證明與原本無異
                                              書  記  官
中　　　華　　　民　　　國　　九十三　　年　　　三　　　月　　 三十 　　日
                                                                        Ｂ
